【裁判字號】    94,訴,29
【裁判日期】    950426
【裁判案由】    分割共有物
【裁判全文】
臺灣彰化地方法院民事判決  94年度訴字第29號
原      告  辛○○
訴訟代理人  朱清雄律師
被      告  己○○○
被      告  乙○○
被      告  壬○○○
被      告  丁○○
被      告  戊○○
被      告  丙○○
被      告  辰○○
被      告  戌○○
兼上一人
法定代理人  庚○○
被      告  天○
被      告  地○○○
被      告  癸○○
被      告  子○○
被      告  宇○○
被      告  宙○○
兼上五人訴
訟代理人    酉○○
被      告  未○○
被      告  巳○○○
被      告  卯○○
被      告  丑○○
被      告  甲○○
被      告  申○○
被      告  午○○
被      告  亥○○
上六人共同
訴訟代理人  陳慧烈律師
被      告  寅○○
上列當事人間請求分割共有物事件，本院於民國九十五年月日言
詞辯論終結，判決如下：
    主  文
被告己○○○、乙○○、壬○○○、丁○○、戊○○、丙○○、
地○○○、子○○、庚○○、辰○○、戌○○、癸○○、天○、
宇○○、宙○○等十五人，應就其被繼承人蕭老所有坐落彰化
縣社頭鄉○○段第八七０地號、地目建、面積六八七點三六平方
公尺，應有部分四分之一之土地辦理繼承登記。
原告與被告己○○○、乙○○、壬○○○、丁○○、戊○○、丙○○、地○○○、子○○、庚○○、辰○○、戌○○、癸○○、
天○、宇○○、宙○○、酉○○、未○○、巳○○○所共有坐落
彰化縣社頭鄉○○段第八七０地號、地目建、面積為六八七點三
六平方公尺之土地，其分割方法如附圖一編號Ｋ部分，面積二三
九點七六平方公尺之土地，分歸被告巳○○○取得；編號Ｌ部分
，面積五九點九四平方公尺之土地，分歸原告取得；編號Ｍ部分
，面積五九點九四平方公尺之土地，分歸被告未○○取得；編號
Ｎ部分，面積一五九點八四平方公尺之土地，分歸被告己○○○
、乙○○、壬○○○、丁○○、戊○○、丙○○、地○○○、子
○○、庚○○、辰○○、戌○○、癸○○、天○、宇○○、宙○○共同取得，並按原應繼分比例維持公同共有；編號Ｏ部分，面
積一一九點八八平方公尺之土地，分歸被告酉○○取得；編號Q
部分，面積四八平方公尺之土地，由全體共有人取得，並按原應
有部分比例維持共有。
原告與被告酉○○、未○○、巳○○○、卯○○、丑○○、甲○○、申○○、午○○、亥○○、寅○○所共有坐落同段第八六七
地號、地目建、面積為二一八點九八平方公尺之土地，其分割方
法如附圖一編號甲部分，面積二九點五九平方公尺之土地，由全
體共有人共同取得，並按原應有部分比例維持共有；編號乙部分
，面積六一點八四平方公尺之土地，分歸被告卯○○、午○○、
申○○共同取得，並按應有部分各為四七六六九分之二七三七五
、四七六六九分之一０一四七、四七六六九分之一０一四七之比
例維持共有；編號丙部分，面積一一點一五平方公尺之土地，分
歸被告丑○○、甲○○共同取得，並按應有部分各二分之一之比
例維持共有；編號丁部分，面積九點八七平方公尺之土地，分歸
被告亥○○取得；編號戊部分，面積九七點六五平方公尺之土地
，分歸原告及被告未○○、巳○○○、酉○○共同取得，並按應
有部分各為十一分之二、十一分之二、十一分之三、十一分之四
比例維持共有；編號己部分，面積八點八八平方公尺之土地，分
歸被告寅○○取得。
原告與被告酉○○、未○○、巳○○○、卯○○、丑○○、甲○○、申○○、午○○、亥○○所共有坐落同段第八六九地號、地
目建、面積為一八八二點一六平方公尺之土地，其分割方法如附
圖一編號Ａ部分，面積五七點九一平方公尺之土地，分歸被告丑
○○、甲○○共同取得，並按應有部分各二分之一之比例維持共
有；編號Ｂ部分，面積七七點三０平方公尺之土地，分歸被告亥
○○取得；編號Ｃ部分，面積三九九點五三平方公尺之土地，由
全體共有人共同取得，並按原應有部分維持共有；編號Ｄ部分，
面積七三點六九平方公尺之土地，分歸原告取得；編號Ｅ部分，
面積七二點九二平方公尺之土地，分歸被告未○○取得；編號Ｆ
部分，面積六五點三一平方公尺之土地，分歸原告取得；編號Ｇ
部分，面積六六點零八平方公尺之土地，分歸被告未○○取得；
編號Ｈ部分面積二九點三六平方公尺之土地，分歸被告丑○○、
甲○○共同取得，並按應有部分各二分之一之比例維持共有；編
號Ｉ部分，面積四八四點零八平方公尺之土地，分歸被告卯○○
、午○○、申○○共同取得，並按應有部分各為四七六六九分之
二七三七五、四七六六九分之一０一四七、四七六六九分之一０
一四七之比例維持共有；編號Ｊ部分，面積二七七點九九平方公
尺之土地，分歸被告巳○○○取得；編號Ｐ部分，面積二七七點
九九平方公尺之土地，分歸被告酉○○取得。
訴訟費用由兩造按如附表四所示比例負擔。
    事實及理由
壹、按訴狀送達後，原告不得將原訴變更或追加他訴。但該訴訟
    標的對於數人必須合一確定時，追加其原非當事人之人為當
    事人者，不在此限，民事訴訟法第二百五十五條第一項第五
    款分別定有明文。又共有物之分割，於共有人全體有法律上
    之利害關係，須共有人全體始得為之，故請求分割共有物之
    訴，屬於民事訴訟法第五十六條第一項所稱訴訟標的，對於
    共同訴訟之各人必須合一確定者 (最高法院四十二年臺上字
    第三一八號判例意旨參照)。本件原告於民國 (下同)九十四
    年二月十六日具狀追加被告申○○、午○○、亥○○為被告
    ；於九十四年十一月三十日又具狀追加被告寅○○為被告。
    經查，其中被告申○○、午○○、亥○○，係向被告丑○○
    、甲○○購買第八六九號土地部分之應有部分，而被告寅○○係向被告巳○○○購買第八六七號土地之應有部分，因本
    件為分割共有物之訴，屬訴訟標的對於數人必須合一確定，
    故原告追加被告申○○、午○○、亥○○、寅○○等人依首
    揭法條，均應准許，合先敘明。
貳、本件被告己○○○、乙○○、壬○○○、丁○○、庚○○、
    辰○○、戌○○、天○經合法通知，未於言詞辯論期日到場
    ，被告未○○、巳○○○、寅○○、丙○○、戊○○經合法
    通知，未於最後言詞辯論期日到場，核無民事訴訟法第三百
    八十六條各款所列情形，爰依原告之聲請，由其一造辯論而
    為判決。
參、原告起訴主張：
  一、坐落彰化縣社頭鄉第八七０地號、地目建、面積為六八七
      點三六平方公尺之土地 (下稱第八七０地號土地)；同段
      第八六七地號、地目建、面積為二一八點九八平方公尺之
      土地 (下稱第八六七地號土地)；同段第八六九地號、地
      目建、面積為一八八二點一六公尺之土地 (下稱第八六九
      地號土地)，分別為兩造所共有，各人應有部分如附表一
      、二、三所示，前經北斗簡易庭調解不成立 (九十三年斗
      調字第八五號卷宗在案)，然兩造間並無依物之使用目的
      不能分割之情形，各共有人之間亦無不分割約定，得隨時
      請求分割，爰依民法第八百二十三條第一項、第八百二十
      四條第二項訴請分割。又原告主張之分割方法如附圖一即
      彰化縣田中地政事務所民國九十五年一月十九日土地複丈
      成果圖所示。
  二、系爭八七０地號土地之原共有人蕭老已於三十五年七月
      十七日死亡，其繼承人有被告己○○○、乙○○、壬○○○、丁○○、戊○○、丙○○、地○○○、子○○、庚○○、辰○○、戌○○、癸○○、天○、宇○○、宙○○等
      等十五人，彼等迄未辦理繼承登記。故先請求上揭被告應
      就其被繼承人蕭老所遺系爭八七０地號土地應有部分四
      分之一，辦理繼承登記。
  三、系爭第八六七地號土地因面積小，為維土地之利用，由原
      告辛○○與被告未○○、巳○○○、酉○○四人共有，另
      第八七０土地及第八六九土地該四人則分別單獨所有。被
      告卯○○之房子並未辦理保存登記。
  四、原告所提分割方案較被告有利於系爭各筆土地之利用之理
      由：
      (一)原告所規劃之道路，如附圖一編號甲、Ｃ、Ｑ之土地
          係自社石路直通計劃道路之圓環 (即第八一七地號)
          ，可使系爭分割各單筆土地均直通公路。被告之方案
          所留之道路，不能連結既有或計劃道路，不利系爭土
          地之利用。
      (二)原告之分割方案所使用之道路土地面積較被告方案少
          七六點七（原告誤載為七三點七二）平方公尺，除減
          少不必要之浪費，亦較有利交通及土地利用。
      (三)因被告丑○○、甲○○二人在鄰地即第八七八號土地
          共占有六七二平方公尺，故原告分割方案將第八六九
          號土地上之編號Ａ及編號Ｈ之土地分歸給該二人，則
          第八七八號土地可因多出編號Ａ這一鄰外道路土地，
          以利第八七八號土地完整規劃，及編號Ｈ土地亦可使
          第八七八號土地可使用系爭土地之道路，有利於被告
          丑○○、甲○○。
      (四)原告之方案避免第八七０號土地因面積小，致使各共
          有人分擔道路之不公平情事等語。並聲明：如主文所
          示。
  五、原告對於被告主張之抗辯：
      (一)關於合併分割：原告不同意合併分割，因原告在第八
          六七地號土地及第八六九地號土地都有所有權，若是
          合併分割，被告把其大部分的土地劃在第八七０號土
          地上，對原告並無利益可言，故即使可以合併分割，
          原告也不同意。再者，上開二筆土地之共有人不同，
          亦不能合併分割。
      (二)關於被告所引述之和解書：原告否認和解書之真正，
          因為立約時被告酉○○尚未成年，被告酉○○亦於九
          十四年十月十七日言詞辯論期日表示對於和解書一事
          ，無所知悉。
肆、被告卯○○、丑○○、甲○○、申○○、午○○、亥○○則
    以：
  一、第八六七地號土地及第八六九地號土地應合併分割，其理
      由為：
      1.系爭第八六七地號及第八六九地號兩筆土地之地目均是
        建，而各共有人於其上之應有部分登記均相同，且土地
        使用分區俱屬住宅區。
      2.依最高法院五十九年台上第四０五二號裁判「共有物如
        有不同地號之數筆土地，其共有人茍非以成立一共有關
        係之意思而共有數筆土地時，應認為其共有關係分別存
        在於每筆土地上，除經全體共有人同意外，法院為分割
        時，尚不能任意予以合併，將其中某號土地全部分與某
        甲或某乙」。易言之，茍共有人間以成立一共有關係意
        思而共有數筆土地時，則不待全體共有人之同意，亦得
        主張合併分割。則依地籍重測前之資料，第八六九地號
        重測前為舊社段第一九六之一地號，第八六七地號，重
        測前為舊社段第一九六之八地號，舊社段第一九六之一
        地號，於五十六年十二月五日分割增加一九六之八地號
        ，故可知兩造自始即以一共有關係之意思共有系爭土地
        ，係因地政機關之逕行分割始成兩筆土地，故依首揭最
        高法院之見解，自可不待全體共有人之同意即可予以合
        併分割，原告主張第八六七地號土地及第八六九地號土
        地自早年即分屬兩筆不同土地等云云，顯與事實不符。
      3.復依平均地政條例施行細則第六十五條第三、四項規定
        「土地合併後，各共有人應有部分價值與其合併前之土
        地價值相等者，免徵土地增值稅，其價值減少者，就其
        減少部分課徵土地增值稅」，「前三項土地價值之計算
        ，以共有土地分割後或土地合併時之公告土地現值為準
        」，則兩造共有之第八六七地號及第八六九地號兩筆土
        地，地目均為建，且俱屬住宅區，雖公告現值高低縱有
        不同，惟依前揭規定，應無礙合併分割。
  二、被告丑○○、甲○○二人要維持共有。被告卯○○、申○○、午○○三人要維持共有。被告巳○○○故意移轉一小
      部份給孫子即被告寅○○，雖非無效，但有違誠信原則，
      且屬權利濫用。
  三、被告等人主張依附圖二、三之方法為分割，至於要採取何
      種方案，由鈞院自行選擇，被告等人所提分割方案與原告
      差異不大，但所留道路無如原告主張那麼多。
  四、且依原告方案，如附圖一編號丙、丁、己之土地均呈細長
      型畸零地，造成土地無法利用之浪費。
  五、第八七０地號土地與公路無適宜之聯絡，就被告所提分割
      方案，如附圖二、三複丈成果圖中預留道路編號Ａ、Ｂ之
      土地，由第八六七號土地及第八六九號土地共有人負擔；
      編號Ｍ之土地由第八七０號土地共有人負擔，至為公平。
  六、目前系爭第八六七地號上有被告卯○○之地上建築物；如
      附圖二、三編號Ｅ、Ｆ部分尚有亥○○、卯○○之加強磚
      造三層樓房及磚造平房；其他被告巳○○○所有之地上建
      築物亦盡量保留，而就被告等所提如附圖二、三兩方案，
      將編號Ｎ、Ｋ土地分歸被告酉○○；編號Ｌ、Ｒ土地分歸
      未○○；編號Ｈ、Ｑ土地分歸辛○○，使各共有人取得土
      地均呈方形，有利建地之使用價值，符合社會經濟效用，
      亦顧及共有人全體之利益。故若依原告所主張之分割方案
      係將道路預留在系爭第八六七號土地之西邊，則使被告卯
      ○○所有之房屋主體結構盡拆整棟樓房勢必無法倖存，損
      失無由估計，不符社會經濟效益，而被告主張之分割方法
      ，將道路預留在該土地之東邊，盡量避免拆屋致損失於最
      小。
  七、被告等主張之分割方法，將如附圖二、三編號Ｃ及編號Ｄ
      之土地由被告卯○○、其子午○○、申○○共同取得之理
      由：
      1.按「未經共有人同意之處分行為，並非當然無效，僅對
        於不同意之共有人不生效力」 (最高法院六十四年台上
        第六三三號判決前段參照)，「共有人將共有物特定一
        部讓與他人，固為共有物之處分，其讓與非得共有人全
        體之同意，對於其他共有人不生效力，然受讓人得對於
        締約之共有人，依據債權法則而請求使其就該一部取得
        單獨所有權，對於不履行之締約人，除要求追償定金或
        損害賠償外，亦得請求使其取得按該一部計算之應有部
        分，與他共有人繼續共有之關係」 (最高法院五十五年
        台上第三二六號判決參照)，且「民法第八百十九條第
        二項所謂共有人對於共有物之處分同意與否，不僅以處
        分該共有物之約據形式上曾否表示為斷，茍有其他明確
        之事實足以證明他共有人已經明示或默示之同意者，則
        共有人一人或數人之處分行為，仍不能不認為有效」 (
        最高法院五十三年台上第一二五一號判決、最高法院六
        十四年台上第五八六號判決、最高法院六十九年台上第
        一五二五號判決參照)。
      2.被告蕭棟樑曾書立結書予被告卯○○，其內容為「立切
        結書人蕭棟樑外二人，茲因乏款應用情愿將坐落社頭鄉
        舊社第一九六、第一九六之一之內抽出面積一分參厘０
        毛參絲出賣台端．．」，又被告卯○○曾與訴外人蕭棟
        樑、蕭慶松及被告酉○○於五十二年二月十三日就買賣
        土地書立和解書，和解書第一、二項所載，「．．一、
        關於社頭鄉○○段第一九六號及第一九六之一號之土地
        係社石路旁邊因前買賣部分不太清楚，今已同意甲方（
        即被告卯○○）取得。二、甲方今願意給乙方（即被告
        蕭棟樑、酉○○、訴外人蕭慶松）一千五百元做為該不
        清楚土地之代價，今後乙方不得無故向甲方提出任何要
        求及干涉甲方耕作或建物」 (立和解書者被告卯○○與
        被告蕭棟樑、酉○○、訴外人蕭慶松等均為當時之共有
        人)，所謂「社石路旁邊」云者，即係目前坐落第八六
        七號土地上被告卯○○建物坐落之位置。
      3.原告辛○○及被告未○○繼承自訴外人蕭慶松，被告巳
        ○○○分割繼承自蕭棟樑，此有土地謄本、戶籍謄本可
        證。被告卯○○與前共有人蕭慶松、蕭棟樑、被告酉○○間就「社石路旁邊」即現今坐落第八六七號土地之買
        賣債權契約尚非無效，對其他共有人間不生效力爾，是
        則被告酉○○現仍為共有人，原告辛○○、被告未○○
        、巳○○○既分別繼承自蕭慶松、蕭棟樑，則被告卯○○本諸債權契約與繼承之法律關係，依前揭說明，伊等
        仍負有使被告卯○○就該部分（即社石路旁邊）取得單
        獨所有權義務，故被告酉○○、未○○、巳○○○與原
        告辛○○稱「在第八六七號土地要維持共有」等云云，
        自非可採。
     4、退一步言之，在系爭八六七地號有被告卯○○加強磚造
        二層樓房及磚造平房為住家及碾米工廠使用，自五十二
        年十二月十三日立和解書之日起算，已逾四十載以上，
        長久以來未有共有人提出異議，亦足以說明其他共有人
        已經明示或默示同意被告作前敘述狀況之使用，是蕭棟
        樑、蕭慶松、酉○○等之處分行為，應為有效。並聲明
        ：原告之訴駁回。
伍、被告地○○○、癸○○、子○○、宇○○、宙○○則主張：
    被告等較同意原告所提之分割方案，因原告主張之方案，較
    被告卯○○等人所提者公平等語，並聲明：同意原告之請求
    。
陸、被告未○○、巳○○○、寅○○未於最後言詞辯論期日到場
    ，惟據彼等以前到庭之聲明及陳述略以：被告等較同意原告
    所提之分割方案，因原告主張之方案，較被告卯○○等人所
    提者公平，並聲明：同意原告之請求。
柒、被告酉○○則以：不知道有和解書這件事，和解書上之簽名
    非被告酉○○所為，五十二年時被告酉○○才十八歲，蕭棟
    樑為被告酉○○之大哥，印章他們可以自己去刻。被告酉○○較同意原告所提之分割方案，因原告主張之方案，較被告
    卯○○等人所提者公平等語置辯，並聲明：同意原告之請求
    。
捌、被告戊○○、丙○○未於最後言詞辯論期日到場，惟據其以
    前到庭之陳述略為：同意辦理繼承登記及同意分割。
玖、被告己○○○、乙○○、壬○○○、丁○○、辰○○、戌○○、庚○○、天○均未於言詞辯論期日到場，亦未提出書狀
    作何聲明或陳述。
拾、得心證之理由：
  一、原告主張坐落彰化縣社頭鄉第八七０地號、地目建、面積
      為六八七點三六平方公尺之土地，同段第八六七號、地目
      建、面積為二一八點九八平方公尺之土地，同段第八六九
      號、地目建、面積為一八八二點一六公尺之土地，分別為
      兩造所共有，各人應有部分如附表一、二、三所示，系爭
      土地並無依物之使用目的不能分割之情形，各共有人之間
      亦無不為分割之約定等情，有原告提出之土地登記謄本為
      證，且為被告卯○○、丑○○、甲○○、申○○、午○○
      、亥○○、未○○、巳○○○、寅○○、地○○○、癸○○、子○○、宇○○、宙○○、酉○○、戊○○、丙○○
      等人所不爭執，被告己○○○、乙○○、壬○○○、丁○○、辰○○、戌○○、庚○○、天○等人經合法通知，未
      於言詞辯論期日到場，亦惟提出書狀供本院斟酌，依民事
      訴訟法第二百八十條第三項準用同條第一項約定，視同自
      認，堪認原告此部分之主張為真實。從而依民法第八百二
      十三條第一項規定，原告請求分割共有物，核屬有據，應
      予准許。
  二、按因繼承、強制執行、公用徵收或法院之判決，於登記前
      已取得不動產物權者，非經登記，不得處分其物權，民法
      第七百五十九條定有明文，又分割共有物性質上為處分行
      為，上訴人於訴訟中，併請求辦理繼承登記，不但符合訴
      訟經濟原則，於法之旨趣亦無違，最高法院六十九年台上
      字第一０一二號判例參照。本件原告主張系爭八七０地號
      土地之原共有人蕭老已於三十五年七月十七日死亡，其
      繼承人有被告己○○○、乙○○、壬○○○、丁○○、戊○○、丙○○、地○○○、子○○、庚○○、辰○○、戌
      ○○、癸○○、天○、宇○○、宙○○等十五人，彼等迄
      未辦理繼承登記等情，有原告提出之戶籍謄本、繼承系統
      表等為證，且為被告戊○○、丙○○、地○○○、宇○○
      、癸○○所不爭執，被告己○○○、乙○○、壬○○○、
      丁○○、子○○、庚○○、辰○○、戌○○、天○、宙○○等人經合法通知無正當理由未於言詞辯論期日到場，亦
      惟提出書狀供本院斟酌，依民事訴訟法第二百八十條第三
      項準用同條第一項約定，視同自認，堪認原告此部分之主
      張為真實。從而，原告於系爭八七０地號土地分割前，請
      求被告己○○○、乙○○、壬○○○、丁○○、戊○○、
      丙○○、地○○○、子○○、庚○○、辰○○、戌○○、
      癸○○、天○、宇○○、宙○○等人一併辦理繼承登記，
      核無不合，應予准許，爰判決如主文第一項所示。
  三、被告卯○○、丑○○、甲○○、申○○、午○○、亥○○
      抗辯系爭第八六七號及第八六九號兩筆土地之地目均是建
      ，而各共有人於其上之應有部分均相同，且土地使用分區
      俱屬住宅區，故主張合併分割等語。按共有物如為不同地
      號之數筆土地，而其共有人並非完全相同者，共有關係既
      分別存在於該數筆土地之上，法院為裁判分割時，自不能
      予以合併分割，最高法院八十九年度年度台上字第一八四
      六號判決要旨可資參照。查系爭第八六七地號及八六九地
      之二筆土地，原本共有人固屬相同，惟於本件訴訟進行中
      ，被告巳○○○因出賣其於系爭八六七地號土地之應有部
      分九三四四分之四三八予被告寅○○，致使系爭第八六七
      地號及八六九地二筆土地之共有人已非完全相同，故被告
      卯○○、丑○○、甲○○、申○○、午○○、亥○○等人
      抗辯系爭第八六七號及第八六九號兩筆土地應予合併分割
      ，依法尚屬無據。被告卯○○等人雖又辯稱被告巳○○○
      故意移轉一小部份給孫子即被告寅○○，雖非無效，但有
      違誠信原則，且屬權利濫用云云。惟按民法第八百十九條
      第一項既規定各共有人，得自由處分其應有部分，則被告
      巳○○○移轉其部分之應有部分給被告寅○○於法並無不
      合，自難謂彼等間之移轉行為係有違誠信。又按權利之行
      使，不得違反公共利益，或以損害他人為主要目的，民法
      第一百四十八條第一項定有明文。該條所稱權利之行使，
      是否以損害他人為主要目的，應就權利人因權利行使所能
      取得之利益，與他人及國家社會因其權利行使所受之損失
      ，比較衡量以定之。倘其權利之行使，自己所得利益極少
      而他人及國家社會所受之損失甚大者，非不得視為以損害
      他人為主要目的，此乃權利社會化之基本內涵所必然之解
      釋，最高法院九十二年台上字第一四四六號判決要旨可資
      參照。查被告巳○○○以買賣為原因，移轉其部分之應有
      部分給被告寅○○，並因此取得相當之對價，並無所謂自
      己所得利益極少之問題。再者，被告巳○○○與被告寅○○間之買賣行為，既為民法第八百十九條第一項所允許，
      且系爭土地又非供公眾使用，即無所謂違反公共利益可言
      。至於雖然因此造成系爭八六九地號及八七０地號無法合
      併分割，此為被告巳○○○與被告寅○○間買賣行為之附
      帶效果，然分割共有物本有眾多方案可行，被告卯○○等
      人雖因此不得主張合併分割，仍得提出其他不合併分割而
      對自己有利之分割方案，自難謂被告巳○○○與被告寅○○間之買賣行為，對他人及國家社會所受之損失甚大。況
      且，被告申○○、午○○、亥○○等人亦係於本件訴訟進
      行中，始向被告丑○○、甲○○二人購買第八六九號土地
      部分之應有部分，則被告申○○、午○○、亥○○等人與
      被告丑○○、甲○○間之買賣行為，是否亦有違誠信並構
      成權利濫用？故本院認被告卯○○、丑○○、甲○○、申
      ○○、午○○、亥○○等人此部分之抗辯，尚不足採。
  四、至分割方案部分，本院審酌(1)系爭八六七地號及八六九地
      號土地之南邊面臨社石路，目前八六七地號及八六九地號
      如附圖一編號Ｇ、Ｆ、Ｊ部分有被告卯○○二層加強磚造
      樓房，八六九地號土地如附圖一Ｂ及Ｈ部分，目前有被告
      亥○○之加強磚造三層樓房，八七０地號及八六九地號如
      附圖一編號Ｐ部分有被告巳○○○之三合院，其餘部分均
      為空地，此業經本院會同彰化縣田中地鎮事務所場勘驗屬
      實，並製有勘驗筆錄及複丈成果圖可稽。(2)八六七號土地
      原告辛○○與被告未○○、巳○○○、酉○○四人表示欲
      維持共有，另第八七０土地及第八六九土地該四人則表示
      欲分割單獨所有。雖被告卯○○等人辯稱其曾與訴外人蕭
      棟樑、蕭慶松及被告酉○○於五十二年二月十三日就買賣
      土地書立和解書，並就目前坐落第八六七號土地上之如附
      圖二、三編號Ｃ之土地出賣予被告卯○○。被告酉○○現
      仍為共有人，原告、被告未○○、巳○○○既分別繼承自
      蕭慶松、蕭棟樑，則被告卯○○本諸債權契約與繼承之法
      律關係，依前揭說明，伊等獨所有權義務，仍負有使被告
      卯○○就該部分（即社石路旁邊）取得單獨所有權之義務
      等語，惟查被告酉○○否認有於系爭和解書上簽名，五十
      二年時被告酉○○才十八歲等語。按私文書應由舉證人證
      其真正。但他造於其真正無爭執者，不在此限，民事訴訟
      法第三百五十七條定有明文。今原告及被告酉○○既否認
      上開和解書之真正，則被告卯○○就其此部分之真正自應
      負舉證之責，被告卯○○雖辯稱其於系爭八六七地號蓋有
      加強磚造二層樓房及磚造平房為住家及碾米工廠使用，已
      逾四十載以上，長久以來未有共有人提出異議，亦足以說
      明其他共有人已經明示或默示同意被告作前敘述狀況之使
      用，是蕭棟樑、蕭慶松、酉○○等之處分行為，應為有效
      云云，惟查共有人無異議被告卯○○使用系爭土地，並不
      等於共有人已知悉被告卯○○與被告酉○○等人間訂有買
      賣契約，並同意或承認被告卯○○與被告酉○○等人間契
      約之效力，且被告卯○○就其此部分主張並未另行舉證以
      實其說，被告卯○○此部分抗辯即不足採。又退一步言，
      縱認被告卯○○等人所提之切結書及和解書為真正，惟其
      與本件分割共有物係屬不同之法律關係，且系爭八六七地
      號土地之共有人除原告、被告卯○○、未○○、巳○○○
      、酉○○外，尚有被告寅○○、亥○○、丑○○、甲○○
      、申○○、午○○等人，則被告卯○○與部分共有人間之
      買賣行為，自不足以拘束其他共有人，故被告卯○○等人
      此部分之抗辯，尚屬無據。(3)被告丑○○、甲○○二人表
      示欲維持共有。被告卯○○、申○○、午○○三人表示欲
      維持共有。(4)被告卯○○等人所提出之如附圖二、三兩個
      分割方案，雖能保留系爭三筆土地上之大部分建物，且使
      各共有人取得土地均呈方形，有利建地之使用價值，惟由
      於附圖二、三兩個分割方案，均係以八六七地號及八六九
      地號兩筆土地合併分割為前提所做出之分割方案，惟上開
      二筆土地不能合併分割，已如前述，則被告卯○○等人所
      提出之如附圖二、三兩個分割方案，於法有違，尚難採用
      。(5)原告所提出之附圖一分割方案，被告卯○○等人辯稱
      如附圖一編號丙、丁、己之土地均呈細長型畸零地，造成
      土地無法利用之浪費等語，惟此乃八六七地號土地本身面
      積狹小，共有人又多所導致，於無法合併分割之前提下，
      無論如何分割均無法避免上開缺點。又被告抗辯依原告所
      主張之分割方案係將道路預留在系爭第八六七號土地之西
      邊，則使被告卯○○所有之房屋主體結構盡拆整棟樓房勢
      必無法倖存等語，惟縱使原告將道路預留在八六七地號之
      東邊，然依現場之複丈成果圖，被告卯○○之建物完全占
      用八六七地號土地及其北邊之部分八六九地號，無論怎麼
      分割，受到被告卯○○應有部分之限制，被告卯○○之建
      物均面臨無法保留之問題。又原告所提出之分割方案，如
      附圖一編號甲、Ｃ、Ｑ之土地保留做道路使用，係自社石
      路直通計劃道路之圓環（即第八一七地號），可使系爭各
      單筆土地均直通公路，可提升系爭土地之經濟價值，且原
      告之方案，規劃供道路使用部分之面積僅四七七點一二平
      方公尺，比附圖二、三之方案，供道路使用面積部分減少
      七六點七平方公尺，亦有利於共有人。又原告之分割方案
      ，各共有人分得之地形尚屬完整，有利於土地之利用，且
      原告所提出之附圖一分割方案，為被告未○○、巳○○○
      、寅○○、地○○○、癸○○、宇○○、酉○○等人所支
      持，故本院認原告之分割方案應屬適當，爰判決如主文第
      二、三、四項所示。
拾壹、訴訟費用負擔之依據：民事訴訟法第七十八條、第八十條
      之一、第八十五條第一項但書第二項。
中    華    民    國    95    年    4  月     26      日
                  民事第二庭    法  官  詹秀錦
以上正本係照原本作成。
如對本判決上訴，應於判決送達後20日內向本院提出上訴狀。
中    華    民    國    95    年    4     月    28    日
                                書記官  楊筱惠
附表一(第八六七地號之應有部分)：
┌──┬─────┬─────┐
│編號│共有人姓名│ 應有部分 │
├──┼─────┼─────┤
│１  │  酉○○  │ 438/2336 │
├──┼─────┼─────┤
│２  │  卯○○  │ 438/2336 │
├──┼─────┼─────┤
│３  │  辛○○  │ 219/2336 │
├──┼─────┼─────┤
│４  │  未○○  │ 219/2336 │
├──┼─────┼─────┤
│５  │  丑○○  │2119/72000│
├──┼─────┼─────┤
│６  │  巳○○○│1314/9344 │
├──┼─────┼─────┤
│７  │  甲○○  │2119/72000│
├──┼─────┼─────┤
│８  │  申○○  │5004/72000│
├──┼─────┼─────┤
│９  │  午○○  │5004/72000│
├──┼─────┼─────┤
│１０│  亥○○  │3754/72000│
├──┼─────┼─────┤
│１１│  寅○○  │ 438/9344 │
└──┴─────┴─────┘
附表二(第八六九地號之應有部分)：
┌──┬─────┬─────┐
│編號│共有人姓名│ 應有部分 │
├──┼─────┼─────┤
│１  │  酉○○  │ 438/2336 │
├──┼─────┼─────┤
│２  │  卯○○  │ 438/2336 │
├──┼─────┼─────┤
│３  │  辛○○  │ 219/2336 │
├──┼─────┼─────┤
│４  │  未○○  │ 219/2336 │
├──┼─────┼─────┤
│５  │  丑○○  │   1/72   │
├──┼─────┼─────┤
│６  │  巳○○○│ 438/2336 │
├──┼─────┼─────┤
│７  │  甲○○  │2119/72000│
├──┼─────┼─────┤
│８  │  申○○  │5004/72000│
├──┼─────┼─────┤
│９  │  午○○  │5004/72000│
├──┼─────┼─────┤
│１０│  亥○○  │3754/72000│
│    │          │          │
└──┴─────┴─────┘
附表三(第八七０地號之應有部分)：
┌──┬─────┬─────┐
│編號│共有人姓名│ 應有部分 │
├──┼─────┼─────┤
│１  │  蕭老  │ 公同共有 │
│    │  之繼承人│   1/4    │
├──┼─────┼─────┤
│２  │  酉○○  │ 438/2336 │
├──┼─────┼─────┤
│３  │  辛○○  │ 219/2336 │
├──┼─────┼─────┤
│４  │  未○○  │ 219/2336 │
├──┼─────┼─────┤
│５  │  巳○○○│ 876/2336 │
└──┴─────┴─────┘
附表四：
┌──┬─────┬─────┐
│編號│共有人姓名│負擔訴訟費│
│    │          │用比例    │
├──┼─────┼─────┤
│１  │  辛○○  │ 937/10000│
├──┼─────┼─────┤
│２  │  酉○○  │1875/10000│
├──┼─────┼─────┤
│３  │  未○○  │ 937/10000│
├──┼─────┼─────┤
│４  │  巳○○○│2300/10000│
├──┼─────┼─────┤
│５  │  卯○○  │1413/10000│
├──┼─────┼─────┤
│６  │  丑○○  │ 222/10000│
├──┼─────┼─────┤
│７  │  甲○○  │ 222/10000│
├──┼─────┼─────┤
│８  │  申○○  │ 524/10000│
├──┼─────┼─────┤
│９  │  午○○  │ 524/10000│
├──┼─────┼─────┤
│１０│  亥○○  │ 393/10000│
├──┼─────┼─────┤
│１１│  寅○○  │  37/10000│
├──┼─────┼─────┤
│１２│  己○○○│ 連帶負擔 │
│    │  乙○○  │ 616/10000│
│    │  壬○○○│          │
│    │  丁○○  │          │
│    │  戊○○  │          │
│    │  丙○○  │          │
│    │  子○○  │          │
│    │  辰○○  │          │
│    │  戌○○  │          │
│    │  庚○○  │          │
│    │  天○    │          │
│    │  地○○○│          │
│    │  癸○○  │          │
│    │  宇○○  │          │
│    │  宙○○  │          │
│    │          │          │
└──┴─────┴─────┘

司法院資訊處製作；財團法人民間司法改革基金會備份。
